臺灣臺北地方法院民事判決　　　　　　　96年度訴字第3059號
原　　　告　乙○○
被　　　告　甲○○
訴訟代理人　葉海萍律師
複 代理 人　蘇美玲律師
當事人間請求清償債務事件，經本院於中華民國96年7 月31日言
詞辯論終結，判決如下：
    主      文
原告之訴及其假執行之聲請均駁回。
訴訟費用由原告負擔。
    事實及理由
甲、程序方面：
    原告固於民國96年8 月3 日提出書狀為訴之追加，擴張應受
    判決事項聲明，而請求被告再給付新台幣（下同）468,905
    元及自88年7 月7 日起之法定遲延利息等情。但查，其為訴
    之追加時點已在本院於民國96年7 月31日言詞辯論終結後，
    該部分追加之訴自非本院裁判之範圍，合先敘明。
乙、得心證之理由：
一、原告主張：
  (一)原告於87年12月23日提供立大農畜興業股份有限公司（下稱
    立大公司）1,002,000 股之股票，及交付以原告為發票人，
    世華聯合商業銀行為付款人，票號各為第UW0000000 號、第
    UW0000000 號、第UW0000000 號、第UW0000000 號，票面金
    額則分別為15,000,000元、5,000,000 元、3,000,000 元、
    1,000,000 元，合計24,000,000元之支票四紙為擔保，預定
    向被告借款20,000,000元，且約定借款利息按每萬元日息6
    元計付。被告遂於87年12月24日，經由訴外人駱騰揚將現金
    15,000,000元存入原告設於中國信託商業銀行之帳戶內（帳
    號0000000000000 號），再於同年月28日由駱騰揚自中國信
    託商業銀行訴外人陳國安帳戶以轉帳方式將2,000,000 元存
    入原告上開帳戶，合計交付17,000,000元；嗣被告又於88年
    5 月24日為原告墊款4,862,862 元，供原告買進立大公司股
    票421,000 股。因此，原告總計向被告借得21,862,862元。
  (二)嗣後原告依被告要求，委由被告任職之菁英綜合證券股份有
    限公司營業部協理即訴外人何士樑，分批出售前開供擔保之
    立大公司股票1,423,000 股，得款15,217,842元全數交付被
    告抵償原告所欠借款。至於前述四紙支票中之票號第UW0000
    000 號、第UW0000000 號、第UW0000000 號等三紙支票則經
    提示付款後兌付共9,000,000 元；而票號第UW0000000 號之
    支票，則因存款不足而退票，惟原告與配偶即訴外人王素蘭
    為處理退票事宜，乃於88年7 月7 日以現金2,750,000 元，
    在世華聯合商業銀行中正分行營業廳向被告換回該紙支票。
    職是，原告業已向被告清償26,967,842元，扣除原告所欠借
    款本金21,862,862元、借款利息1,104,980 元後，被告顯然
    無法律上原因而溢領4,000,000 元，受有利益並致原告受有
    同額損害，構成不當得利。為此，本於不當得利之法律關係
    ，依民法第一百七十九條前段規定請求被告返還所受利益及
    利息等語。
  (三)並聲明：
  1.被告應給付原告4,000,000 元，及自88年7 月7 日起至清償
    日止，按年息5 ﹪計算之利息。
  2.願供擔保以代釋明，請准宣告假執行。
二、被告則抗辯：
  (一)否認兩造間存有消費借貸契約關係，實則，被告於87年間係
    擔任菁英證券公司館前分公司經理，適有原告欲投資股票欠
    缺資金，被告乃引薦訴外人李伯棟為其金主，被告並無原告
    所述交付借款金錢予伊之情，而相關支票亦非被告提示或被
    告交由第三人提示者，更未曾於88年7 月7 日受領原告交付
    之現金2,750,000 元，故被告並非貸與借款予原告之人。縱
    認兩造間存有借貸契約關係，但原告迄未舉證證明其返還之
    款項數額超逾原借款本息，亦未依民法第三百二十三條所定
    順序抵充計算，難認被告受有利益；況若原告確有溢償情事
    ，以原告借款金額之龐大，在返還借款金錢時理當知已屬溢
    償給付，依民法第一百八十條第三款規定，亦不得請求被告
    返還。
  (二)並聲明：原告之訴及假執行之聲請均駁回，如受不利判決願
    供擔保，請准宣告免為假執行。
三、兩造不爭執之事實（詳見本院96年7 月31日言詞辯論筆錄，
    卷第117 頁背面）：
  (一)駱騰揚曾於87年12月24日、87年12月28日將現金15,000,000
    元，及自中國信託商業銀行訴外人陳國安帳戶以轉帳方式將
    2,000,000 元，共計17,000,000元存入原告設於中國信託城
    中分行0000000000000 帳戶內。
  (二)原告簽發之下列四紙支票，共兌現9,000,000 元，如下所載
    ：
  1.UW0000000 號支票：於87年12月29日經由駱騰揚所設中國信
    託商業銀行0000000000000 號帳號提示付款。
  2.UW0000000 號支票：於88年1 月16日經由訴外人陳俞阿菜所
    設中國信託商業銀行0000000000000 號帳號提示付款。
  3.UW0000000 號支票：於88年2 月3 日經由李伯棟設於中國信
    託商業銀行城中分行000000000000號帳戶提示付款。
  4.UW0000000 號支票：88年7 月6 日經由訴外人朱正國所設中
    國信託商業銀行0000000000000 號帳戶提示付款遭退票。
四、原告主張兩造間存有消費借貸契約關係，原告返還與被告之
    借款本息已超過原借款本息金額達4,000,000 元，被告應依
    不當得利負返還責任等情。但為被告所否認，並以前開情詞
    置辯。是以，本件經兩造於本院96年7 月31日言詞辯論期日
    整理後，兩造爭執之重點在於：兩造間是否存有消費借貸契
    約關係，被告曾否自原告處受領金錢而受有利益？原告依民
    法第一百七十九條規定，主張被告應返還所受4,000,000 元
    之利益，有無理由？現分述如下：
  (一)依民法第一百七十九條前段規定：「無法律上之原因而受利
    益，致他人受損害者，應返還其利益」，所謂不當得利之構
    成要件，即為(1)受有利益，(2)致他人受損害，(3)無法律上原
    因者。再按，主張不當得利請求權之原告，係因自己之行為
    致造成原由其掌控之財產發生主體變動，則因該財產變動本
    於無法律上原因之消極事實舉證困難所生之危險自應歸諸原
    告，始得謂平。是以，原告對不當得利請求權之成立要件應
    負舉證責任，亦即原告必須證明其與被告間有給付之關係存
    在，且被告因其給付而受有利益以及被告之受益為無法律上
    之原因，始能獲得勝訴之判決。
  (二)原告主張被告獲有超逾借款本息得以獲償之利益，但被告則
    否認兩造間存有消費借貸契約關係，並否認其曾受領原告交
    付金錢之事實。故就此有利於原告之事實，即被告受有利益
    、兩造間存有給付關係之要件事實，自應由原告負舉證責任
    。查：
  1.觀諸原告主張之原因事實，其所指兩造間存有消費借貸契約
    之時點在87、88年間，依民法債編施行法第三十六條第二項
    規定，應適用修正前民法消費借貸契約相關規定。再依修正
    前民法第四百七十四條規定：「稱消費借貸者，謂當事人約
    定，一方移轉金錢或其他代替物之所有權於他方，而他方以
    種類、品質、數量相同之物返還之契約。」、第四百七十五
    條規定：「消費借貸，因金錢或其他代替物之交付而生效力
    。」，可知，金錢消費借貸契約，為要物契約，須以金錢之
    交付為構成要件。
  2.經查，如兩造不爭執之事實(一)所載，原告所陳實際上交付借
    款金錢17,000,000元之人，均非被告而與被告無涉，復有存
    摺、傳票、取款憑條在卷可稽（見本院卷第27至29頁）。又
    原告雖陳稱被告曾於88年5 月24日為其墊款4,862,862 元，
    供原告買進立大公司股票等語，但此為被告所否認，而原告
    就此迄未能舉證以實其說，所述即無足採。至原告再聲請向
    大華證券股份有限公司查詢立大公司股票1,423,000 股之交
    易明細，然查，原告此項證據調查之聲請係以該等股票係交
    付被告占有做為借款之擔保為前提，除原告並未能先證明被
    告曾受領此等股票外，亦未就股票交易人、交易帳號為完足
    之陳述，難認與
    本件之爭點相關事實間有關聯性，遂無調查之必要。
  3.職此，依前揭說明，兩造間尚欠缺消費借貸契約之要物要件
    ，即借貸金錢之交付，故難認兩造有消費借貸關係存在。
  (三)原告再主張其已向被告清償26,967,842元，扣除原告所欠借
    款本金21,862,862元、借款利息1,104,980 元後，被告顯然
    無法律上原因而溢領4,000,000 元等語。但查：
  1.原告簽發之四紙支票，雖兌現三紙計9,000,000 元，惟持該
    等支票提示付款之人均非被告（見兩造不爭執之事實(二)記載
    ），有中國信託商業銀行96年5 月14日及96年7 月11日函、
    國泰世華商業銀行中正分行96年7 月24日函附卷足證（見本
    院卷第46至48頁、第109 頁、第110 至111 頁）。而細閱該
    等支票上亦未有被告之背書，換言之，被告未曾受讓、持有
    過此等支票，故無從認定原告簽發之支票係由被告持以提示
    付款者，易言之，兩造間並無此票款金錢之給付關係存在。
  2.至於原告陳稱其曾委由何士樑分批出售前開供擔保之立大公
    司股票1,423,000 股，得款15,217,842元全數交付被告抵償
    原告所欠借款；又票號第UW0000000 號之支票，則因存款不
    足而退票，惟原告與配偶王素蘭為處理退票事宜，曾於88年
    7 月7 日以現金2,750,000 元，在世華聯合商業銀行中正分
    行營業廳向被告換回該紙支票等情，除經被告否認外，亦未
    見原告再提出其他證據予以證明，所述自不足採。
  3.原告固然再聲請調查其於88年7 月7 日至國泰世華商業銀行
    中正分行給付現金2,750,000 元予被告後，被告後續匯款資
    料。茲因被告已否認曾收受該筆現金，且原告亦未再進一步
    就被告匯款日期、匯款帳號，甚者匯款流程詳為主張及說明
    ，所為聲請概屬於探索式證據調查方式，是原告前開聲明之
    證據方法，因欲調查之證據為欠缺必要性及關聯性之證據，
    自無調查之必要。
  4.綜此，原告並未能舉證證明兩造間有各該金錢變動之給付事
    實，其主張被告受有利益4,000,000 元，委無足取。揆諸前
    揭(一)之說明，顯與不當得利之構成要件有間，原告依民法第
    一百七十九條規定，主張被告應返還所受4,000,000 元之利
    益，洵屬無據。
五、綜上所述，兩造間並未存有消費借貸契約關係，原告亦未能
    證明其曾為返還借款而交付金錢與被告之事實，更未能證明
    被告有其所指受有4,000,000 元利益之情事，自無由命被告
    負不當得利返還責任。從而，原告本於不當得利之法律關係
    ，請求被告返還所受利益4,000,000 元，及自88年7 月7 日
    起至清償日止，按年息5 ﹪計算之利息，為無理由，應予駁
    回。其訴既經駁回，則假執行之聲請亦失所附麗，應併予駁
    回。
六、本件為判決之基礎已臻明確，兩造其餘之陳述及所提其他證
    據，經本院斟酌後，認為均於判決之結果無影響，亦與本案
    之爭點無涉，自無庸逐一論述，併此敘明。
丙、結論：原告之訴為無理由，並依民事訴訟法第七十八條，判
    決如主文。
中　　華　　民　　國　　96　　年　　8 　　月　　17　　日
                  民事第三庭  法  官  賴錦華
以上正本係照原本作成。
如對本判決上訴，須於判決送達後二十日之不變期間內，向本院
提出上訴狀。
中　　華　　民　　國　　96　　年　　8 　　月　　17　　日
                              書記官  林桂玉
